【裁判字號】    95,上訴,1717
【裁判日期】    951115
【裁判案由】    違反森林法等
【裁判全文】
臺灣高等法院高雄分院刑事判決        95年度上訴字第1717號
上  訴  人  臺灣高雄地方法院檢察署檢察官
被      告  乙○○
上列上訴人因被告違反森林法等案件，不服臺灣高雄地方法院95
年度訴字第1437號中華民國95年7 月26日第一審判決（起訴案號
：臺灣高雄地方法院檢察署94年度偵字第22965 號），提起上訴
，本院判決如下：
    主  文
上訴駁回。
    理  由
一、聲請簡易判決處刑意旨略以：乙○○明知行政院農業委員會
    林務局屏東林區管理處（下稱屏東林管處）旗山工作站所轄
    之旗山事業區第107 號林班保安林地係國有土地，竟意圖為
    自己不法之利益，約自民國（下同）90年1 月間起，先以其
    大舅子陳金木名義申設電錶，再將電力接至上開林班地，進
    而擅自墾殖在上搭建工寮1 處，並圍網飼養雞隻、種植果樹
    ，且築有水池1 座，占用面積合計達0.1497公頃，因認被告
    涉犯森林法第51條第1 項於他人林地內，擅自墾殖或佔用罪
    嫌等語。
二、按犯罪事實應依證據認定之，無證據不得認定犯罪事實；又
    不能證明被告犯罪者，應諭知無罪之判決，刑事訴訟法第15
    4 條第2 項及第301 條第1 項分別定有明文。次按，「刑法
    總則於其他法令有刑罰之規定者，除該法令有特別規定外，
    亦適用之」、「行為非出於故意或過失者不罰。過失行為之
    處罰，以有特別規定者為限」，復為刑法第11條、第12條第
    1 項所明文規定；又犯罪之成立，除應具備各罪之特別要件
    外，尤須具有故意或過失之一般要件（最高法院27年度非字
    第15號判例可資參照）。「刑事法上之犯罪，以行為人主觀
    上有實現特定犯罪構成事實之決意（或認識），並且客觀上
    有實施此項犯罪構成事實之行為，始稱相當。若行為人主觀
    上欠缺此項實現犯罪構成事實之意思（或認識），縱外觀上
    有此一『實施』之行為者，仍不得謂其已該當於特定之犯罪
    構成要件，而予以非難，令負刑責。」（最高法院83年度臺
    上字第751 號判決要旨參照）。
三、公訴人認被告乙○○涉犯森林法第51條第1 項之於他人林地
    內擅自墾殖罪嫌，無非以被告自承於附件「土地複丈成果圖
    」所示之雞舍（以C 表示）、鐵皮屋（以D1標示）、竹造鐵
    皮蓋屋（以D2標示）、雨遮（以E 標示）、竹造置物架（以
    F 標示）、水池（以A1、A2標示）確為其占有使用，而附件
    所示之菜園（以G1、G2標示）則為其種植之事實，而證人即
    屏東林管處旗山工作站技士甲○○亦證述上開建築物及工作
    物係設於其所屬工作站所轄旗山事業區第107 號林班保安林
    地，且由被告占有使用中，以及現場照片6 張、空照圖3 張
    、高雄縣境內第2211號保安林明細表為其主要論據。惟訊據
    被告固不否認於附件「土地複丈成果圖」所示之雞舍、鐵皮
    屋、竹造鐵皮蓋屋、雨遮、竹造置物架、水池、菜園均為其
    所占有使用，而附件所示之水泥空地亦為其所鋪設之事實，
    惟堅決否認有何於他人林地內，擅自墾殖及佔用之犯行，辯
    稱：附件所示之建物、雞舍、水池等工作物，早在其祖父時
    期，即已存在，菜園亦係其祖父時期，即有種植果菜，伊僅
    係於10幾年前，將茅草建造之房屋，裝設鐵皮，架設遮雨棚
    ，並舖設水泥空地，伊僅係承繼祖父傳予其父親之土地，繼
    續使用，因高雄縣政府於30年間，放領高雄縣田寮鄉○○○
    段第371 號、第373 號、第374 號土地予伊父親曹水生及其
    兄弟曹吉春，而因當時並無測量，伊一直以為係使用自己所
    有之土地，迄至法院於95年2 月10日至現場勘驗，並由地政
    事務所人員測量繪圖後，伊始知占有使用國有土地，且已拆
    除地上物，返還土地，伊並無竊佔等故意等語。
四、經查：
  (一)按被告以外之人於審判外之言詞或書面陳述，除法律有規定
    者外，不得作為證據；又被告以外之人於審判外之陳述，雖
    不符刑事訴訟法第159 條之1 至第159 條之4 之規定，而經
    當事人於審判程序同意作為證據，法院審酌該言詞陳述或書
    面陳述作成時之情況，認為適當者，亦得為證據；另當事人
    、代理人或辯護人於法院調查證據時，知有第159 條第1 項
    不得為證據之情形，而未於言詞辯論終結前聲明異議者，視
    為有前項之同意，刑事訴訟法第159 條第1 項、第159 條之
    5 分別定有明文。本件檢察官、被告於本院準備程序時，就
    原審判決所引用各項證據（含傳聞證據、非傳聞證據及符合
    法定傳聞法則例外之證據）之證據能力均明示同意有證據能
    力（見本院卷第21頁），且於本院言詞辯論終結前，檢察官
    、辯護人及被告對於卷附具有傳聞證據性質之證據，既均已
    知其情，均未聲明異議，本院認該具有傳聞證據性質之證據
    ，並無任何違法取證之不適當情形，以之作為證據使用係屬
    適當，自均具有證據能力。
  (二)高雄縣大寮鄉○○○段係位於旗山事業區第107 林班地內，
    而該第107 林班地均位屬法定現編第2211號土砂捍止保安林
    地內，有行政院農業委員會林務局屏東林管處函（見原審94
    年度簡字第6893號卷第13、14頁）、高雄縣境內第2211號保
    安林明細表各1 份附卷可稽（見警卷第28至47頁）。而如附
    件所示之高雄縣田寮鄉○○○段第372 號、第374 號及未登
    錄土地，分別設置有雞舍（以C 表示）、鐵皮屋（以D1標示
    ）、竹造鐵皮蓋屋（以D2標示）、雨遮（以E 標示）、竹造
    置物架（以F 標示）、水池（以A1、A2標示）、菜園（以G1
    標示），以及開墾及舖設水泥之空地（以B1、B2、B3標示）
    ，且為被告所占有使用等情，則經被告供承在卷，核與證人
    甲○○於原審審理時證述之情節相符（見原審94年度簡字第
    6893號卷第52、53頁，第92、93頁），並經原審法院勘驗屬
    實，製有勘驗筆錄1 份在卷可參（見同上卷第72、73頁），
    且有現場照片8 張、勘驗照片40張，以及航照圖、高雄縣路
    竹地政事務所土地複丈成果圖各1 份附卷可憑。觀諸上述土
    地複丈成果圖，顯示除雞舍及部分空地與水池係設置於高雄
    縣田寮鄉○○○段第374 號土地外，其餘鐵皮屋、竹造鐵皮
    蓋屋、雨遮、竹造置物架、菜園，以及部分空地與水池，則
    係占用未登錄之土地及高雄縣田寮鄉○○○段第372 號土地
    ，由於國有財產法19明文規定：「尚未完成登記應屬國有之
    土地」，且高雄縣田寮鄉○○○段第372 號土地業經登記為
    國有，有土地登記公務用謄本1 份在卷可佐（見同上卷第11
    9 頁），故被告客觀上確有占有使用國有保安林地之事實無
    訛。
  (三)被告之父為曹水生，有卷附戶籍謄本2 份在卷可考（見警卷
    第26頁、原審94年度簡字第6893號卷第61頁），而曹水生係
    高雄縣田寮鄉○○○段第371 號、第373 號、第374 號土地
    之共有人，此有共有人書狀保持證3 紙、土地登記公務用謄
    本2 紙附卷可證（見警卷第22至44頁、原審94年度簡字第68
    93號卷第120 至123 頁），則被告基於繼承之關係，而對於
    上開南安老段第371 號、第373 號、第374 號土地，具有合
    法使用權限，亦堪認定。而依卷附照片顯示，被告占有使用
    之鐵皮屋，係以茅草及竹子搭建而成，僅屋頂舖設有鐵皮，
    外觀並非新穎，而雞舍外圍之圍籬、雨遮及遮雨棚，均係以
    竹子為主要材料，結構簡易，足認被告辯稱：上揭建物與工
    作物，均係早期其祖父傳承下來，伊則於10幾年前在房屋屋
    頂舖設鐵皮等語，尚非無憑。再依上述土地複丈成果圖顯示
    ，被告占有使用之鐵皮屋、竹造鐵皮蓋屋、雨遮、竹造置物
    架、水池、菜園及舖設水泥之空地，均距離登記在其父親名
    義下之安老段第371 號、第373 號土地甚近，而安老段第37
    1 號、第373 號土地上，均無任何建築物或工作物之設置，
    則被告既非無土地可供使用，其自無必要將其合法繼承之土
    地，荒廢不用，而耗費時間、金錢與勞力將設於國有土地上
    之建築物舖設鐵皮屋頂，且在建物附近舖設水泥空地，以利
    通行。參酌被告父親曹水生登記取得高雄縣田寮鄉○○○段
    第373 號、第374 號土地之時間為36年5 月16日，登記原因
    為總登記，其它他登記事項為保持證第8731、8736號，有上
    述土地登記公務用謄本2 份可稽，足見曹水生於36年以前即
    有占用上開土地使用無疑，且當時被告年僅5 歲，有其年籍
    資料可憑，被告焉能得知其父所占用之上開土地是否有無權
    占用國有地之情事？再者，上開土地登記時，尚無衛星定位
    系統，以致土地測量之障礙較多，上開土地又位於偏遠山區
    ，周圍無人居住，以致曹水生與被告均未曾思及向地政機關
    申請測量，以確認自己所有土地之確切範圍，亦屬人之常情
    。況本件並無證據證明上開土地於總登記時，地政機關曾偕
    同曹水生前往實地測量而確定其有權占有之位置、範圍，已
    難證明曹水生於占用上開土地時已有竊佔國有土地之認識，
    何能推認被告必然明知國有土地而仍予占用之事實？是曹水
    生既世居該處，若非誤認土地位址與範圍，豈有可能僅在國
    有土地上搭設建築物與其他工作物，而任令自己所有土地荒
    蕪之理？曹水生既然尚不知其自己所有土地之範圍，更遑論
    繼承曹水生上開土地之被告，是被告確係誤認占有使用之鐵
    皮屋、竹造鐵皮蓋屋、雨遮、竹造置物架、水池、菜園及空
    地，係在其合法繼承之土地上，應屬非虛。
  (四)證人甲○○於原審審理時固證稱：上開土地所使用電錶係設
    於私有地與國有地之交界處等語（見原審卷第53頁）。惟該
    電錶係90年1 月間，以陳金木（被告妻舅）名義申設，安裝
    於田寮鄉○○○段504 之2 號土地，並非安裝於被告繼承之
    土地或上開國有地之事實，有卷附用電基本資料可憑（見警
    卷第20頁），而上開土地並未經測量確定界址，已如上述，
    何能僅因該電錶安裝地點係未在國有地與私有地交界處，即
    推認被告確知其繼承土地之確實界址，而故意竊佔上揭國有
    地？又電錶既為使用土地從事養雞等工作之重要設備，如被
    告確知其已無權占有國有土地，何不直接將電錶裝設或移置
    於其占有之國有土地，或其自己之土地內以方便使用，焉有
    安裝於距其占有土地尚有相當距離之南安老段504 之2 號土
    地之必要？是尚難執證人甲○○之上開證述而為被告不利之
    認定甚明。
  (五)綜上所述，檢察官所舉之證據，僅能證明被告曾占有使用屬
    旗山事業區第107 號林班保安林地之國有土地，並無法證明
    被告對其占有使用之土地係國有土地乙節，有所認識。被告
    辯稱早自其祖父時期，即在該土地上搭建房屋而居，並在該
    地開墾種植果菜與養殖雞群，嗣後由國民政府放領土地予其
    父親承領，其不知占有使用土地，並非私人土地而為國有土
    地，並提出戶籍謄本與共有人書狀保持證為證。審閱被告提
    出之戶籍謄本與共有人書狀保持證，並參照土地登記公務用
    謄本與高雄縣路竹鄉事務所土地複丈成果圖，足證被告主張
    其在高雄縣田寮鄉○○○段部分土地，具有合法使用之權限
    ，確屬有據。而被告擁有使用權限之土地，部分確係供其設
    置雞舍與水池使用，部分則始終無人使用，且距離被告實際
    占用之區域，相當接近，因被告既有土地可供使用，自無放
    任自己有權使用之土地荒廢，而占用國有土地之必要，並參
    酌高雄縣田寮鄉○○○段，位置偏遠，被告父親取得土地所
    有權時，測量技術尚非發達，且未與人發生界址糾紛，以致
    均未向有關機關申請測量確認土地所有權範圍，故被告表示
    其不知占有使用之範圍，並非在自己合法繼承之土地上，而
    係無權占有使用國有土地乙節，亦無違一般常情。且被告於
    確知無權占用上開國有林地後，已將上開占有物拆除，返還
    土地，亦有行政院農業委員會林務局屏東林區管理處函附現
    場照片6 張可憑，益足認被告確無竊佔上開國有土地之不法
    犯意。此外，檢察官並未再舉出其他積極證據以資證明被告
    確有於他人林地內，擅自墾殖及佔用之犯意，揆諸上揭判例
    意旨，現存之證據既然不足為不利於被告事實之認定，即應
    為被告有利之認定，依法自應為被告無罪之諭知。
五、原審因而以不能證明被告犯罪，而為被告無罪之諭知，核無
    違誤；檢察官上訴意旨，猶執前詞，指摘原判決不當，為無
    理由，應予駁回。
據上論斷，應依刑事訴訟法第368 條，判決如主文。
本案經檢察官許月雲到庭執行職務。
中    華    民    國    95    年    11    月    15    日
                  刑事第四庭    審判長法官  蕭權閔
                                      法官  陳吉雄
                                      法官  林水城
以上正本證明與原本無異。
如不服本判決應於收受本判決後10日內向本院提出上訴書狀，其
未敘述上訴理由者，並得於提起上訴後10日內向本院補提理由書
狀（均須按他造當事人之人數附繕本）「切勿逕送上級法院」。
中    華    民    國    95    年    11    月    15    日
                                    書記官  吳新貞


司法院資訊處製作；財團法人民間司法改革基金會備份。
